【裁判字號】    95,訴,1507
【裁判日期】    951117
【裁判案由】    偽造有價證券等
【裁判全文】
臺灣彰化地方法院刑事判決              95年度訴字第1507號
公  訴  人  臺灣彰化地方法院檢察署檢察官
被      告  甲○○
選任辯護人  李淵源律師
上列被告因偽造有價證券等案件，經檢察官提起公訴（95年度偵
字第6844號），本院判決如下：
    主  文
甲○○連續意圖供行使之用，而偽造有價證券，處有期徒刑貳年
，未扣案如附表壹所示支票拾玖紙、偽造「支票存款開戶申請書
及約定書」上偽造之「乙○○」署名、印文各壹枚均沒收。緩刑
伍年。
    事  實
一、甲○○因自身票據信用不佳，惟經商所需，竟未經其胞弟乙
    ○○同意，而持乙○○委託其辦理勞保而交付之國民身分證
    及印章，於民國84年4 月13日，以乙○○之名義，前往位於
    彰化縣彰化市之彰化市第二信用合作社（後改制為第七商業
    銀行，下稱第二信合社）開設支票存款帳戶，甲○○除在「
    支票存款開戶申請書及約定書」上偽造「乙○○」署名1 枚
    外，並將上開「乙○○」之印章交由不知情之第二信合社承
    辦人員，利用該承辦人員於上開約定書及申請書上盜蓋「乙
    ○○」印文1 枚，以此方式偽造並行使上開約定書及申請書
    ，而據以向第二信合社辦理帳號0000000 號支票存款帳戶之
    開戶，並領得空白支票1 本使用。其後連續於同年4 、5 月
    間，偽造如附表1 所示之19張支票（其中17張已兌現），持
    向不特定成年人行使，以為生意上之往來使用，嗣於95年春
    節期間，有姓名年籍不詳之人持附表1 編號18、19號2 張未
    兌現之支票，向乙○○要求履行票據債務，乙○○始查悉上
    情。
二、案經乙○○訴由臺灣彰化地方法院檢察署檢察官偵查起訴。
    理  由
一、按被告以外之人於審判外之陳述，雖不符刑事訴訟法第159
    條之1 至第159 條之4 之規定，而經當事人於審判程序同意
    作為證據，法院審酌該言詞陳述或書面陳述作成時之情況，
    認為適當者，亦得為證據。當事人、代理人或辯護人於法院
    調查證據時，知有第159 條第1 項不得為證據之情形，而未
    於言詞辯論終結前聲明異議者，視為有前項之同意，刑事訴
    訟法第159 條之5 定有明文。查本案全部卷證，公訴人、被
    告均不爭執其證據能力，本院復衡以該等供述證據作成時之
    情況，應為適當，是可認後述所引用證據之證據能力均無疑
    義，合先敘明。
二、上揭犯罪事實，業經被告於偵訊、本院審理時坦承不諱，核
    與告訴人乙○○指訴之情節相符，復有彰化市第二信用合作
    社支票存款開戶申請書及約定書影本、該合作社帳號000000
    0 號支存帳戶84年間之交易明細紀錄影本及附表1 編號1 至
    17號支票影本各1 紙附卷可稽，足認被告自白與事實相符，
    應堪採信。本件事證明確，被告犯行洵堪認定。
三、查被告行為後，刑法及刑法施行法業於94年2 月2 日經總統
    以華總一義字第09400014901 號令修正公布，並於95年7 月
    1 日施行（下稱新刑法，修正前刑法下稱舊刑法），參酌最
    高法院95年5 月23日刑事庭第8 次會議有關新舊法適用原則
    之決議，新刑法第2 條第1 項之規定，係規範行為後法律變
    更所生新舊法律比較適用之準據法，於新刑法施行後，應適
    用新刑法第2 條第1 項之規定，為「從舊從輕」之比較。又
    基於罪刑法定原則及法律不溯及既往原則，行為之處罰，以
    行為時之法律有明文規定者為限，必行為時與行為後之法律
    均有處罰之規定，始有新刑法第2 條第1 項之適用。另於比
    較時應就罪刑有關之共犯、未遂犯、想像競合犯、牽連犯、
    連續犯、結合犯，以及累犯加重、自首減輕暨其他法定加減
    原因（如身分加減）與加減比例等一切情形，本於統一性及
    整體性原則，綜其全部罪刑之結果而為比較。且從刑附屬於
    主刑，除法律有特別規定者外，依主刑所適用之法律。本案
    涉及法律變更之部分，經依如附表所示比較新舊刑法之理由
    及結果，以舊刑法有利於被告，依新刑法第2 條第1 項前段
    規定，自應適用最有利於被告之舊刑法，先予敘明。
四、核被告所為，係犯刑法第201條第1項之偽造有價證券罪及同
    法第216條、第210條之行使偽造私文書罪。按偽造有價證券
    而復持以行使，其行使行為吸收於偽造行為之中，衹應論以
    偽造罪，且有價證券內所蓋用之印文，為構成證券之一部，
    為偽造之階段行為，應包括於偽造罪之內，自不生牽連或想
    像競合之問題（最高法院31年上字第88號判例要旨參照）。
    被告盜用印章、偽造署名之行為，為偽造有價證券、偽造文
    書之階段行為；其偽造上開「支票存款開戶申請書及約定書
    」文書之低度行為，則為行使之高度行為所吸收；其偽造如
    附表1所示之有價證券支票後，復持以行使，其行使偽造有
    價證券之行為為偽造有價證券之行為所吸收，均不另論罪；
    其利用不知情第二信合社之承辦人員盜蓋「乙○○」印章之
    行為，為間接正犯。被告先後多次偽造如附表1所示有價證
    券支票之犯行，時間緊接，所犯構成要件相同，顯係基於概
    括犯意為之，為連續犯，應依修正刪除前刑法第56條之規定
    ，論以偽造有價證券罪一罪。又被告所犯上開行使偽造文書
    罪、偽造有價證券罪2罪間，有方法、結果之牽連關係，應
    依修正前刑法第55條，從一重論以偽造有價證券罪。又被告
    係因債信不佳，又為經商需要，一時失慮而偽為簽發其弟為
    發票人之如附表1所示支票，又該等支票除編號18、19所示
    之2紙外，均已提示獲付款，對票據流通之影響、金融秩序
    之危害尚非嚴重，告訴人乙○○於本院審理中亦稱，其無意
    深究被告刑責，雖量處法定最低刑度之有期徒刑3年，尤屬
    過重，其所為情輕法重，堪予憫恕，爰依刑法第59條之規定
    ，減輕其刑。爰審酌被告一時思慮不週，冒用其弟乙○○名
    義申設支票存款帳戶，進而意圖供行使之用而偽造支票，損
    害乙○○之權利致罹刑章，所犯情節尚屬輕微，且犯後始終
    坦承犯行，態度良好，甚有悔意等一切情狀，酌情量處如主
    文所示之刑。末查被告前未曾受有期徒刑以上刑之宣告，有
    臺灣高等法院被告前案紀錄表1份在卷可按，素行尚非不良
    ，因一時短於思慮，致觸犯本案，經此偵、審教訓，當知警
    惕，應無再犯之虞，本院認其宣告刑，以暫不執行為宜，併
    宣告緩刑5年（本件被告行為時雖在修正刑法施行之前，惟
    本院裁判時係在修正刑法施行之後，有關緩刑之宣告，應逕
    行適用修正後刑法第74條之規定，最高法院95年度第8次刑
    事庭會議決議七參照），以啟自新。
五、末按偽造之有價證券及偽造之印章，不問屬於犯人與否，沒
    收之，為刑法第205 條、第219 條所定，為刑法第38條之特
    別規定，係採必須沒收主義，除能證明其業經毀棄確不存在
    外，更不以其已經扣押為必要（最高法院56年度台上字第23
    37號判決要旨參照）。次按偽造有價證券上所偽造之印文或
    署押，係屬偽造有價證券之一部分，已因偽造有價證券之沒
    收而包括在內，自不應重為沒收之諭知（最高法院89年度臺
    上字第3757號判決要旨參照）。是依上揭說明，未扣案之如
    附表1 所示支票19紙，既為偽造有價證券，不問屬於犯人與
    否，均應依刑法第205 條之規定沒收，又上揭支票上所偽造
    之「乙○○」印文各1 枚，因上揭支票已沒收而包括在內，
    自不重為沒收之諭知。又被告偽造之「彰化市第二信用合作
    社支票存款開戶申請書及約定書」，已交付該第二信合社承
    辦人員供開戶之用，非被告所有，爰不予宣告沒收，然其上
    偽造之「乙○○」署名、印文各1 枚，不問屬於犯人與否，
    均應依刑法第219 條規定宣告沒收。
據上論斷，應依刑事訴訟法第299 條第1 項前段，刑法第2 條第
1 項前段、第201 條第1 項、第216 條、第210 條、第59條，修
正前刑法第55條、第56條，刑法第205 條、第219 條、第74條第
1項 第1 款，罰金罰鍰提高標準條例第1 條前段，判決如主文。
本案經檢察官莊佳瑋到庭執行職務。
中    華    民    國    95    年    11    月    17    日
                  刑事第二庭    審判長法官  簡璽容
                                法      官  郭麗萍
                                法      官  胡宜如
以上正本證明與原本無異。
如不服本判決，應於送達後10日內向本院提出上訴狀（須附繕本
）。
告訴人或被害人對於判決如有不服具備理由請求檢察官上訴者，
其上訴期間之計算係以檢察官收受判決正本之日期為準。
中    華    民    國    95    年    11    月    17    日
                                書記官  蕭秀吉
附錄本案論罪科刑法條：
中華民國刑法第201條
意圖供行使之用，而偽造、變造公債票、公司股票或其他有價證
券者，處3 年以上10年以下有期徒刑，得併科3 千元以下罰金。
行使偽造、變造之公債票、公司股票或其他有價證券，或意圖供
行使之用，而收集或交付於人者，處1 年以上7 年以下有期徒刑
，得併科3 千元以下罰金。
中華民國刑法第210條
偽造、變造私文書，足以生損害於公眾或他人者，處 5 年以下有
期徒刑。
中華民國刑法第216條
行使第 210 條至第 215 條之文書者，依偽造、變造文書或登載
不實事項或使登載不實事項之規定處斷。
【附表1】：
┌──┬─────┬─────┬────┬───────┐
│編號│票據號碼  │金額      │發票日  │備註          │
├──┼─────┼─────┼────┼───────┤
│ 一 │AB0000000 │33萬2100元│84.04.16│已兌現        │
├──┼─────┼─────┼────┼───────┤
│ 二 │AB0000000 │16萬9000元│84.04.16│已兌現        │
├──┼─────┼─────┼────┼───────┤
│ 三 │AB0000000 │25萬元    │84.04.20│已兌現        │
├──┼─────┼─────┼────┼───────┤
│ 四 │AB0000000 │6萬元     │84.04.17│已兌現        │
├──┼─────┼─────┼────┼───────┤
│ 五 │AB0000000 │36萬元    │84.04.23│已兌現        │
├──┼─────┼─────┼────┼───────┤
│ 六 │AB0000000 │15萬元    │84.04.26│已兌現        │
├──┼─────┼─────┼────┼───────┤
│ 七 │AB0000000 │10萬500元 │84.04.26│已兌現        │
├──┼─────┼─────┼────┼───────┤
│ 八 │AB0000000 │50萬元    │84.04.27│已兌現        │
├──┼─────┼─────┼────┼───────┤
│ 九 │AB0000000 │10萬元    │84.04.27│已兌現        │
├──┼─────┼─────┼────┼───────┤
│ 十 │AB0000000 │10萬500元 │84.04.28│已兌現        │
├──┼─────┼─────┼────┼───────┤
│十一│AB0000000 │9萬元     │84.05.02│已兌現        │
├──┼─────┼─────┼────┼───────┤
│十二│AB0000000 │10萬100元 │84.05.03│已兌現        │
├──┼─────┼─────┼────┼───────┤
│十三│AB0000000 │5萬元     │84.05.02│已兌現        │
├──┼─────┼─────┼────┼───────┤
│十四│AB0000000 │4萬5000元 │84.05.14│已兌現        │
├──┼─────┼─────┼────┼───────┤
│十五│AB0000000 │10萬元    │84.05.14│已兌現        │
├──┼─────┼─────┼────┼───────┤
│十六│AB0000000 │13萬7190元│84.05.14│已兌現        │
├──┼─────┼─────┼────┼───────┤
│十七│AB0000000 │5萬1200元 │84.05.19│已兌現        │
├──┼─────┼─────┼────┼───────┤
│十八│不詳      │36萬      │84.5.25 │尚未兌現，金額│
│    │          │          │        │部分係依告訴人│
│    │          │          │        │之供述。      │
├──┼─────┼─────┼────┼───────┤
│十九│不詳      │40萬      │84.5.25 │尚未兌現，金額│
│    │          │          │        │部分係依告訴人│
│    │          │          │        │之供述。      │
└──┴─────┴─────┴────┴───────┘
【附表2】：
┌──┬───────┬───────┬───────┬────┬────┬──────┐
│條號│  舊法規定    │   新法規定   │   比較理由   │比較依據│比較結果│備考        │
│    │              │              │              │        │何者對行│            │
│    │              │              │              │        │為人有利│            │
├──┼───────┼───────┼───────┼────┼────┼──────┤
│55條│犯一罪而其方法│刪除          │鑑於牽連犯之實│修正刑法│舊法    │            │
│後段│或結果之行為犯│              │質根據難有合理│第2條第1│        │            │
│    │他罪名者，    │              │說明，且其存在│項前段  │        │            │
│    │從一重處斷    │              │亦有擴大既判力│        │        │            │
│    │              │              │範圍，而有鼓勵│        │        │            │
│    │              │              │犯罪之嫌，而予│        │        │            │
│    │              │              │刪除，其後在適│        │        │            │
│    │              │              │用上得視其具體│        │        │            │
│    │              │              │情形，分別論以│        │        │            │
│    │              │              │想像競合犯或數│        │        │。          │
│    │              │              │罪併罰予以處斷│        │        │            │
│    │              │              │。如依新法應數│        │        │            │
│    │              │              │罪併罰，而舊法│        │        │            │
│    │              │              │可依裁判上一罪│        │        │            │
│    │              │              │論處，被告行為│        │        │            │
│    │              │              │後之新法非有利│        │        │            │
│    │              │              │於被告，仍應適│        │        │            │
│    │              │              │用被告行為時之│        │        │            │
│    │              │              │舊法。        │        │        │            │
├──┼───────┼───────┼───────┼────┼────┼──────┤
│56  │連續數行為而犯│刪除          │一般認為連續犯│修正刑法│舊法    │1.不包括法院│
│    │同一罪名者，以│              │在本質上係數行│第2條第1│        │  審理結果認│
│    │一罪論。但得加│              │為而屬數罪，僅│項前段  │        │  連續犯係接│
│    │重其刑至二分之│              │係基於訴訟經濟│        │        │  續犯或包括│
│    │一            │              │或責任吸收原則│        │        │  上一罪等情│
│    │              │              │之考量，而論以│        │        │  形。      │
│    │              │              │一罪，新法將連│        │        │2.連續之數行│
│    │              │              │續犯之規定廢除│        │        │  為須均在舊│
│    │              │              │後，除非符合「│        │        │  法時期始可│
│    │              │              │接續犯」或「包│        │        │  ，如部分行│
│    │              │              │括的一罪」之情│        │        │  為發生在新│
│    │              │              │形，可認為構成│        │        │  法施行後，│
│    │              │              │單一之犯罪外，│        │        │  則該部分應│
│    │              │              │均應認係數罪併│        │        │  逕適用新法│
│    │              │              │罰。          │        │        │  。        │
├──┼───────┼───────┼───────┼────┼────┼──────┤
│33│主刑之種類如下│主刑之種類如下│新法罰金之額度│修正刑法│舊法    │不包括適用罰│
│    │：            │：            │較舊法增加    │第2條第1│        │金罰鍰提高標│
│    │五、罰金：1元 │五、罰金：新台│              │項前段  │        │準條例第1條 │
│    │    以上。    │    幣1000元以│              │        │        │後段之情形  │
│    │（罰金罰鍰提高│    上，以百元│              │        │        │            │
│    │標準條例第1 條│    計算之。  │              │        │        │            │
│    │前段規定：依法│              │              │        │        │            │
│    │律應處罰金、罰│              │              │        │        │            │
│    │鍰者，就其原定│              │              │        │        │            │
│    │數額得提高為2 │              │              │        │        │            │
│    │倍至10倍)     │              │              │        │        │            │
│    │              │              │              │        │        │            │
├──┴───┬───┴───────┴───────┴────┴────┴──────┤
│整體比較結果│1.新法第59條之規定，為法院就刑之酌減審認標準見解之明文化，非屬法律之變更│
│            │2.綜上比較，以舊法較有利於被告                                          │
└──────┴────────────────────────────────────┘


司法院資訊處製作；財團法人民間司法改革基金會備份。
